【裁判字號】    96,簡上,296
【裁判日期】    980414
【裁判案由】    詐欺
【裁判全文】
臺灣臺南地方法院刑事判決             96年度簡上字第296號
上  訴  人
即  被  告  乙○○
選任辯護人  陳培芬律師
上列上訴人因詐欺案件，不服本院96年度簡字第1448號中華民國
96年4月30日第一審判決（96年度偵字第4596號），提起上訴，
本院管轄之第二審合議庭判決如下：
    主  文
原判決撤銷。
乙○○幫助犯詐欺取財罪，處有期徒刑肆月，如易科罰金，以新
臺幣壹仟元折算壹日，減為有期徒刑貳月，如易科罰金，以新臺
幣壹仟元折算壹日。
    事  實
一、乙○○明知詐騙集團等不法份子經常利用他人存款帳戶、提
    款卡、密碼轉帳等方式，獲取不法利益並逃避執法人員之追
    查，且依其社會經驗，應有相當之智識程度可預見其提供帳
    戶之存摺、金融卡、印章及密碼供他人使用，將幫助他人從
    事詐欺取財之犯行，仍認不違反其本意，竟基於幫助詐欺取
    財之犯意，於民國95年11月21日14時許前不詳時地，將自己
    所有中華郵政股份有限公司永康崑山郵局00000000000000號
    帳戶之存摺、金融卡、印章及密碼交付給姓名不詳之詐欺集
    團成員。嗣該詐欺集團份子基於意圖為自己不法所有之犯意
    ，於95年11月21日14時許，打電話給住臺中市之己○○，佯
    稱己○○之中國國際商業銀行帳戶出問題，並以金管會要求
    其存錢以保障其上開帳戶之金錢為由，叫己○○將其帳戶內
    之一半金錢匯到乙○○上開00000000000000號永康郵局崑山
    支局帳戶內，致己○○陷於錯誤而於95年11月21日15時30分
    許，在臺中市○區○○○路1段257號中國國際商業銀行南臺
    中分行匯款新臺幣（下同）100萬元至乙○○所有上開永康
    崑山郵局帳戶內，乙○○該郵局帳戶旋於同日在高雄五塊厝
    郵局臨櫃被提領現金66萬7千元，又於同日在高雄文化中心
    臨櫃欲提領現金26萬元，因被郵局沖銷而未成功，並成為警
    示帳戶。嗣己○○發覺有異，向臺中市警察局第三分局勤工
    派出所報警，經內政部警政署轉介由臺南縣警察局永康分局
    處理始知上情。
二、案經臺南縣警察局永康分局報請臺灣臺南地方法院檢察署檢
    察官偵查後聲請簡易判決處刑。
    理  由
一、本件被告即上訴人乙○○及其辯護人、公訴人對於本件所有
    之卷證資料均同意作為證據，均表示沒有爭執，且迄於言詞
    辯論終結前亦未聲明異議。本院審酌該證據資料作成時之情
    況，核無違法取證或其他瑕疵，且為證明本件犯罪事實所必
    要之重要關係事項，認為以之作為證據為適當，上開其中具
    傳聞性質之相關證據資料，自得作為證據。
二、訊據被告即上訴人乙○○辯稱：我的郵局存簿、金融卡、印
    章及密碼是放在機車（依據被告提出之機車行照影本，其機
    車為牌照號碼TK3-663號輕機車）裡面遺失的，並沒有提供
    給詐欺集團成員使用。我在95年12月間才發現遺失，我不記
    得遺失之確實日期，且我的機車有借人，我白天在臺南市○○路「髮兒館美髮店」（現改名為「卡門髮型沙龍」）擔任
    美髮師，晚上在臺南縣永康市○○路「歌藝卡拉OK」店當播
    歌員。我把機車借給歌藝卡拉OK老闆丙○○的兒子丁○○多
    次，我想說借他沒關係，但我不知道他做何用，我將機車借
    給他時，存摺、印章都放在機車裡，但我有用雨衣蓋住，後
    來我作一、二個月後就沒有作了，才發現存摺、印章遺失云
    云。
三、經查：
(1)、被告乙○○有為上開幫助詐欺取財犯行，有中國國際商業銀
    行國內匯款申請書、臺中市警察局第三分局勤工派出所受理
    各類案件紀錄表、臺中市警察局第三分局受理詐騙帳戶警示
    簡便格式表、臺中市警察局第三分局受理刑事案件報案三聯
    單、內政部警政署反詐騙案件紀錄表、中華郵政股份有限公
    司台南郵局96年1月26日南營密字第0961200134號函（附乙○○於永康郵局崑山支局之00000000000000號郵政存簿儲金
    立帳申請書、郵政金融卡局內轉帳申請書、郵政儲金帳戶使
    用電話語音服務電話申請書、網路郵局儲匯壽業務服務約定
    書、重設使用者代號網路服務約定書、終止網路服務約定書
    、客戶交易歷史清單等影本）、臺灣郵政股份有限公司高雄
    郵局96年8月20日高營字第0962002434號函及所附乙○○帳
    戶95年11月21日臨櫃66萬7千元之提款單影本（原提款單經
    本院影印後，依來函之意，於96年12月11日以南院雅刑藏96
    簡上296字第0960059232號函寄還高雄五塊厝郵局），臺灣
    郵政股份有限公司96年10月12日儲字第0950729055號函及所
    附乙○○帳戶95年11月21日臨櫃26萬元之提款單影本等附卷
    可資佐證。
(2)、被告乙○○於96年3月20日於檢察事務官訊問時供稱：永
    康崑山郵局00000000000000號帳戶是伊所申請，該郵局存摺
    於95年間在何處遺失伊也不知道，應該在伊機車之行李箱內
    遺失的，遺失郵局存摺、提款卡、密碼、印章、身分證影本
    ，密碼我是寫在提款卡的塑膠袋上。其於98年3月24日本
    院審理時供稱：95年10月11日、12日在中華郵政股份有限公
    司辦理開設網路郵局儲匯壽業務服務約定書，申請使用電話
    語音服務，是因丁○○教我說申請電話語音服務，人不用去
    郵局，可直接用電話瞭解帳戶裡面是否有款項進來，目的是
    要用來做有關美髮用品的事情，包含一些美髮產品或器具等
    。我去申請電話語音服務時，有帶我的存摺、印章到郵局辦
    理，95年10月12日申請重設使用者代號，是丁○○陪同我去
    辦理的。95年10月12日辦理重設使用者代號時有帶印鑑、存
    摺前往，95年11月20日我有帶存摺、印章前往辦理申請中止
    網路服務。從95年8月22日到95年11月20日，這段期間存摺
    、印章在我拿的時候都有，但是我一直放在機車內，我不清
    楚有沒有遺失，95年12月間我才發現我的存摺及印章遺失。
(3)、證人何育陵（為乙○○聲請傳訊之證人）於97年2月13日本
    院審理時證稱：被告乙○○於95年8月到95年12月間在「髮
    兒館美髮店」上班，我是店長，該店已經倒閉，我們是以前
    的同事。95年8月到95年12月間，被告有報備外出，但我不
    知道是什麼事情。（辯護人問：「何時知道乙○○的存摺、
    印章遺失」？）證人答：已經隔很久了，我不記得。（辯護
    人問：「是否建議被告到東寧派出所報遺失」？）證人答：
    東西遺失就是要備案，有無建議被告去報案，因為時間隔了
    很久我沒有印象，且店裡有很多同事，應該是有聊到這件事
    ，但時間隔了很久，我沒有印象。（辯護人問：「乙○○之
    郵局存摺、印章是否曾經遺失」？「你有無協助參與報備過
    程」？）證人答被告有報備外出，但報備就是員工出去，告
    知主管，且有卡單打卡，我們不會問員工出去要做什麼。（
    辯護人問：「被告請假後是否曾經聊到存摺遺失的情形」？
    ）證人答：因為有時候在忙，沒有刻意聽，且當時我正在工
    作，我不能確定被告有到警局報備遺失的過程。並證稱：我
    們之前那家公司（按即「髮兒館美髮店」）是在96年3月結
    束營業，所以被告應該是在96年的農曆過年前請假。被告請
    假只說有事報備外出，去哪理我不是很清楚，是她回來後有
    跟裡面的員工聊天，說她的存摺不見了，當時我正在忙，沒
    有在那邊聽她說，被告只請過這次假。被告當時沒有談到她
    的存摺、印章、提款卡是放在機車置物箱因機車借給丁○○
    才不見的，且我不認識丁○○等語。足見證人何育陵對被告
    之存摺、金融卡、印章及密碼是否遺失及相關過程並不清楚
    ，其上開證言不足資為對被告有利之證據。
(4)、證人丙○○（為乙○○聲請傳訊之證人）於97年2月13日本
    院審理時證稱：我當時開的卡拉OK店名叫「歌藝卡拉OK」店
    ，乙○○從我開店時就在店裡擔任播音員，丁○○是我的兒
    子。丁○○有時來店裡幫忙，有時沒有。丁○○與乙○○是
    朋友關係，情同兄妹。（辯護人問：「丁○○是否曾向乙○○借錢」？）證人答：丁○○可能曾經開口向乙○○借，但
    我不是很確定。（辯護人問：「丁○○是否有機車」？）證
    人答：有，他有時開車，有時騎機車。（辯護人問：「是否
    曾經看過丁○○向乙○○借機車騎」？）證人答：沒有看過
    ，但依我的瞭解，應該會向乙○○借機車騎。丙○○並證稱
    丁○○之前有1台自小客車，是以他妹妹的名字登記，但現
    在沒有了，丁○○也有自己的機車等語。依證人丙○○上開
    證述，其並未見過丁○○向被告借用機車，且縱使丁○○曾
    向被告借用機車，依證人丙○○上開之證言，亦未能證明被
    告之存摺、金融卡、印章及密碼係為丁○○所竊取並為本案
    之犯行，是上開證人丙○○之證言亦不足資為對被告有利之
    證據。
(5)、證人甲○○（為乙○○聲請傳訊之證人）於97年8月12日本
    院審理時證稱：我因建教合作，在「髮兒館美髮店」工作認
    識被告的。我不認識丁○○，但是有看過，他與乙○○是朋
    友關係，我看過丁○○到「髮兒館美髮店」找乙○○三、四
    次，是為了借錢及借機車。我不知道借多少錢，但是有一次
    丁○○向乙○○借錢，他錢不夠還向我借。（辯護人問：「
    是否知道乙○○存摺遺失的事情」？）證人答：知道，有一
    天乙○○請假外出，我問乙○○要去做什麼，她說她要去補
    發存摺，因為她的存摺遺失。（辯護人問：「是否知道乙○○後來有去派出所報案遺失存摺的事情」？）證人答：知道
    ，因為乙○○告訴我說她要去備案。（檢察官問：「你說乙○○請假外出去辦理補發存摺是何時的事情」？）證人答：
    不記得了。檢察官問：「是否知道他郵局存摺如何遺失」？
    ）證人答：不知道。檢察官問：「是否知道乙○○所說遺失
    的存摺是哪個銀行或是郵局的存摺」？）證人答：是郵局的
    存摺，但是哪個郵局就不知道了。檢察官問：「如何知道她
    所遺失的是郵局的存摺」？）證人答：因為乙○○去補發完
    我有向她借來看。審判長問：「乙○○有無說為何要去補辦
    存摺」？證人答：她說她的存摺遺失，我沒有問為何遺失。
    審判長問：「除了存摺遺失，乙○○有無提到其他東西遺失
    」？）證人答：我只聽他說存摺遺失。並證稱丁○○向被告
    借錢時，被告未曾經將她的印章、存摺交給丁○○去領云云
    。經查，本案被告始終未能提出其郵局存簿、金融卡、印章
    及密碼遺失而向警報案之證明，或其係向何位警員報案以供
    本院調查，且亦無郵局補發存摺給被告之證據，被告亦自承
    其並未補發存摺，凡此，均與證人甲○○上開之證述不符，
    證人甲○○上開證言自難遽以採信。
(6)、證人丁○○（為乙○○聲請傳訊之證人）於97年8月12日
    本院審理時證稱：我認識被告乙○○，是在PUB認識的。乙○○在95年間有在「歌藝卡拉OK」店上班，乙○○晚上在「
    歌藝卡拉OK」店上班，白天在在林森路、東寧路交岔路口的
    美髮店上班。（辯護人問：「95年間有無在卡拉ＯＫ店向乙○○借機車」？）證人答：我沒有向她借機車。辯護人問：
    「你有無到乙○○白天上班的髮兒館美髮院向她借機車」？
    ）證人答：我有去那裡向她借錢，但沒有跟她借機車。辯護
    人問：「有無從乙○○的機車置物箱拿她的郵局存摺、印鑑
    」？）證人答：沒有。辯護人問：「95年8月22日乙○○的
    郵局帳號有壹佰元提款單，是否你的筆跡」）？證人答：是
    。（辯護人問：「你如何拿到乙○○的存摺、印鑑」？）證
    人答：我向乙○○借的，我要向乙○○借錢，她拿存摺、印
    鑑給我，我去領的。辯護人問：「你為何只向乙○○借100
    元」？）證人答：因為我向乙○○借錢，她說她沒有錢，只
    有存摺存款，所以把存摺、印鑑借給我，而她的帳戶裡面只
    剩下100元，所以我就領100元。並證稱除了領該100元之外
    ，沒有再拿乙○○的存摺提領其他款項。95年8月22日去提
    款當時乙○○除了交給伊存摺、印鑑之外，沒有把提款卡交
    給伊，伊不知道乙○○提款卡的密碼，伊知道她原本郵局存
    摺、提款卡放在她自己的身上，當初伊是去「髮兒館美髮店
    」2樓向她拿（存摺）的，之後伊在1樓還給她，伊不知道被
    告後來存摺放在哪裡。伊向乙○○借存摺、印鑑後隔了幾天
    ，不到1個禮拜就還她了，伊沒有把她的存摺、印鑑拿給別
    人使用。乙○○是伊認的乾妹妹，關係很好，可是不是男女
    朋友關係。（審判長問：「跟她借存摺之後隔多久聽他說存
    摺遺失」）？證人答：1個多月。（審判長問：「是否知道
    乙○○有辦指定轉帳的約定帳戶」？「為何指定你的帳戶」
    ）？證人答：知道，因為那時候要和她一起做網路美髮商品
    生意，但是我的帳戶沒有錢，有時候進貨需要錢，所以就約
    定轉帳，可以方便匯錢給我。但是後來沒有作成，她也沒有
    匯錢到我的帳戶過。（審判長問：「約定帳戶時乙○○的存
    摺是否已遺失」？）證人答：還沒有。受命法官問：「你是
    否有把你高雄開戶的郵局帳戶號碼給乙○○」）？證人答：
    有。受命法官問：「乙○○說她把她的機車借給你，因為機
    車裡面放有她郵局存摺、印章、提款卡及密碼，機車借給你
    以後才遺失的，有何意見」）？證人答：我沒有拿那些東西
    ，我不知道裡面有放那些東西等語。其於98年3月24日本
    院審理時證稱：伊前次在本院證述95年8月22日前往臺南市
    安南區原佃郵局從被告的帳戶裡面提款100元屬實，被告的
    存摺、印章是她拿給我的，因為我沒有錢，我要向她借1千
    元，她就拿存摺（及印章）給我，但是帳戶裡面只剩下100
    元，我就領100元。我在東門路與林森路交叉口「髮兒館美
    髮店」向被告拿存摺、印章，我住在永康，我從永康去東門
    路與林森路路口向被告借錢是因為我和她是好朋友。我不是
    向被告拿完存摺後就馬上去安南區原佃郵局領100元領，因
    為我朋友住在安南區，我常常去他那裡吸毒，我要拿1千元
    向他買毒品，但是只能領100元。我幫被告辦理語音轉帳是
    我帶她去辦的，因為要做網路美髮器材生意，但是後來沒有
    作成，我不知道被告於95年11月20日去辦理中止網路服務。
    從95年10月11日開設語音帳戶到95年11月20日中止語音帳戶
    服務，這段期間沒有在網路上拍賣任何美髮器材，因為沒有
    與製造廠商接洽好，也沒有與被告談過。開設語音轉帳時被
    告的存摺、印章在她身上，我承認有向被告借機車，95年11
    月20日辦完中止網路服務後，當天我是載被告回去等語。依
    證人丁○○上開證言，其已明確否認有私自拿取被告之郵局
    存簿、金融卡、印章及密碼。查本案被提領現金66萬7千元
    之提款單筆跡及欲提領之26萬元被郵局沖銷致未成功之提款
    單筆跡，經本院核對，實與丁○○之筆跡不相符合，且上開
    66萬7千元亦未流入丁○○高雄青年郵局00000000000000號
    帳戶內，有本院依職權調取之該帳戶交易資料明細表附卷可
    稽。又丁○○曾因施用毒品而於97年6月19日入勒戒所觀察
    勒戒，有臺灣高等法院被告前案紀錄表附卷可稽，其上開所
    證為何要遠到安南區原佃郵局領100元之證詞應可採信。再
    者，無論丁○○是否曾向被告借用機車，並無證據顯示被告
    之郵局存簿、金融卡、印章及密碼平常是放在其機車之行李
    箱內，以及被告之郵局存簿、金融卡、印章及密碼是被丁○○竊取並惡用之事實。又被告謂其永康崑山郵局0000000000
    0000號帳戶內有9項交易皆非被告親自辦理，恐係丁○○所
    為，因而陳請本院調查永康崑山郵局95年7月6日、國泰世華
    銀行95年11月4日、中國信託銀行95年11月4日、京城銀行95
    年11月6日、玉山商業銀行95年11月10日、上海商業儲蓄銀
    行95年11月19日、中國信託銀行95年11月19日、臺南灣裡郵
    局95年11月20日、高雄民強郵局95年11月20 日之存款單或
    提款單以明是何人所為。經本院函文上開郵局及銀行後，依
    據上開郵局及銀行之函覆顯示，除其中一部分係用ATM轉帳
    ，並無存款單或提款單，未能證明係丁○○所為外；另一部
    分函附存款單影本者，其上開存款單之戶名均寫「乙○○」
    ，且字跡亦與丁○○之字跡均不相符，有上開郵局及銀行回
    函及存款單影本附卷可稽，均不能證明係丁○○所為。是依
    丁○○上開之證言，亦不足資為對被告有利之認定。
(7)、查證人丁○○係於95年8月22日持被告之存摺及印章到臺南
    原佃郵局提款100元，有提款單影本附卷可稽。又被告係於
    95年7月4日到郵局辦理開戶，於95年9月18日辦理金融卡，
    於95年10月11日辦理使用電話語音服務及網路服務，於95年
    10月12日辦理網路重設使用者代號，於95年10月19日辦理
    「郵政金融卡、電話語音、網路郵局」局內轉帳服務，於95
    年11月20日10時43分辦理終止網路服務，均蓋用被告之印章
    ，此有上開申請書及約定書影本付卷可憑，衡以被告於上開
    (2)亦自承上開辦理事項，除辦理開戶其有帶印章前往辦理外
    ，其餘事項其均有帶存摺、印章前往辦理，且從95年8月22
    日起到95年11月20日止，這段期間存摺、印章在其拿取的時
    候都有存在等語，依此，足以證明丁○○於95年8月22日持
    被告之存摺及印章到臺南原佃郵局提款100元，確係向被告
    借款，經被告將存摺及印章交給丁○○提領，否則當無被告
    在95年9月18日至95年11月20日辦理上開各項事項時，仍不
    動聲色之理。
(8)、按郵局存摺、提款卡、密碼、印章、身分證影本等均是被告
    重要之私人物件，關係到被告之財產、身分，若被惡用，產
    生之結果，非同小可，故一般人均會對上揭之物嚴密謹慎防
    護，以免招來無妄之災。查被告受有國中畢業之智識教育程
    度，其當時年已31歲，已有多年之社會生活經驗，且其收入
    不多而須兼職，何況臺灣之竊盜猖獗乃眾所週知之事，被告
    在經濟生活甚為困難下，其豈有不知若將郵局存摺、提款卡
    、密碼、印章、身分證影本置放於機車之行李箱內極易被竊
    取？又查被告並不常提、存款，其又何須將其郵局存摺、提
    款卡、密碼、印章、身分證影本長期放於機車之行李箱內？
    且如要隨身攜帶，亦應以放在皮包為當，而女姓之皮包放置
    上開之物亦甚為方便，且比放在機車內行李箱內較為安全，
    被告何以不採此較為方便及安全之方法存放？再者，果若被
    告之郵局存摺、提款卡、密碼、印章、身分證影本係放於機
    車之行李箱內而遺失，則小偷欲竊財物何不連同其機車一併
    竊取？又豈有被告於95年11月20日10時43分辦理終止網路服
    務時，其上開郵局存摺、提款卡、密碼、印章、身分證影本
    仍存在，而於辦完後即遺失而於同日下午即被持以惡用，而
    被告之機車仍完好無恙，以致被告不知其放於機車內行李箱
    內之上開存摺等物已遺失之理？上開重要物件茍非被告自行
    交付他人，何人能輕易取得？是被告辯稱其郵局存摺、提款
    卡、印章及密碼係放於機車之行李箱內而遺失，並懷疑是丁○○所為，自不足採。
(9)、綜上所述，被告上開所辯，應不足以採信。事證明確，被告
    犯行洵堪認定。
四、核被告乙○○所為，係犯刑法第30條第1項、第339條第1項
    之幫助詐欺取財罪。被告為幫助犯，爰依刑法第30條第2項
    規定減輕。又中華民國96年罪犯減刑條例於96年7月4日公布
    ，於96年7月16日施行，犯罪在中華民國96年4月24日以前者
    ，除該條例另有規定外，有期徒刑、拘役或罰金，減其刑期
    或金額二分之一，該條例第2條第1項第3款定有明文。查被
    告犯罪時間在96年4月24日以前，且合於減刑條件，依法自
    應減其宣告刑二分之一。原審以被告罪證明確，因而判處被
    告有期徒刑4月，並諭知如易科罰金，以新臺幣1千元折算壹
    日，固非無見。惟查原審未及依中華民國96年罪犯減刑條例
    之規定減刑，於法尚有未合。被告執其並無幫助詐欺之犯行
    而上訴，雖無理由，已如前述，惟原審判決既有上開可議之
    處，自屬無可維持，應由本院將原判決撤銷改判。爰審酌被
    告之品行（無前科）、智識教育程度為國中畢業、生活經濟
    狀況普通、犯罪之動機、目的、所生之危害非輕及犯罪後之
    態度等一切情狀，爰量處如主文第2項所示之刑，並減其宣
    告刑二分之一及諭知易科罰金之折算標準，以資儆懲。
據上論斷，應依刑事訴訟法第455條之1第1項、第3項、第369條
第1項前段、第364條、第299條第1項前段，刑法第339條第1項、
第30條第1項、第2項、第41條第1項前段，刑法施行法第1條之1
，中華民國96年罪犯減刑條例第2條第1項第3款、第7條、第9條
，判決如主文。
本案經檢察官戊○○到庭執行職務。
中    華    民    國    98    年    4    月    14     日
                 刑事第一庭   審判長法  官  林英志
                                    法  官  彭喜有
                                    法  官  林勝利
以上正本證明與原本無異
本件不得上訴。
                                    書記官  陳世勳
中    華    民    國    98    年    4    月    14     日
附錄本案論罪科刑法條全文
中華民國刑法第339條
意圖為自己或第三人不法之所有，以詐術使人將本人或第三人之
物交付者，處5年以下有期徒刑、拘役或科或併科1千元以下罰金
。
以前項方法得財產上不法之利益或使第三人得之者，亦同。
前二項之未遂犯罰之。


司法院資訊處製作；財團法人民間司法改革基金會備份。
